【裁判字號】    92,再抗,8
【裁判日期】    921030
【裁判案由】    執行異議
【裁判全文】
臺灣高等法院臺南分院民事裁定  九十二年度再抗字第八號    Ｋ
      再審  原告  甲  ○  ○
右再審原告對台南市總祿境廟管理委員會（無當事人能力）因強制執行債務異議事件
（臺灣臺南地方法院九十年度執慎字第二０四五七號），對於中華民國九十二年四月
七日本院所為確定裁定（九十二年度抗字第二三四號）聲請再審，本院裁定如左：
   主      文
再審之聲請駁回。
再審聲請程序費用由再審聲請人負擔。
   理      由
一、本件聲請再審意旨略以：再審被告台南市總祿境廟管理委員會以自己名義開立帳
    戶，有存摺可證，並於收受再審原告各項捐款時亦出名製作感謝狀，並召開信徒
    大會，因此其有獨立財產，並對人為買賣或契約之當事人，甚且以管理委員會之
    名義向臺灣臺南地方法院起訴請求再審原告返還「總祿境印」，案列該院九十二
    年度南簡字第一九二號民事案，並有判決書可稽，是再審被告相當非人民團體，
    符合民事訴訟法第四十條第三款所定，而有當事人能力。反之，總祿境廟，沒有
    財產，僅有四尊佛像，所佔廟地是侵佔而來，所有財產均係管理委員會購買或信
    徒捐贈，應無當事人能力。又執行法院無調查當事人能力之權利，執行法院僅能
    依據當事人聲請執行之對象執行，原裁定竟以台南市總祿境廟管理委員會無當事
    人能力，裁定駁回再審原告聲請執行，明顯違法，爰依民事訴訟法第四百九十六
    條第一項第一款、第二款規定聲請再審云云。
二、按民事裁定已經確定，而有民事訴訟法第四百九十六條第一項或第四百九十七條
    之情形者，得準用民事訴訟法所定再審程序之規定，聲請再審；民事訴訟法第五
    百零七條定有明文；而對於確定裁定聲請再審，依民事訴訟法五百零七條準用同
    法五百零一條第一項第四款之規定，必須表明再審理由；所謂「表明再審理由」
    ，必須指明確定裁定有如何合於法定再審事由之具體情事，始為相當（最高法院
    六十四年台聲字第七十六號判例參照）。所謂再審事由，依民事訴訟法第四百九
    十六條、第四百九十七條規定：「有左列各款情形之一者，得以再審之訴對於確
    定終局判決聲明不服。但當事人已依上訴主張其事由或知其事由而不為主張者，
    不在此限：（一）適用法規顯有錯誤者。（二）判決理由與主文顯有矛盾者。（
    三）判決法院之組織不合法者。（四）依法律或裁判應迴避之推事參與裁判者。
    （五）當事人於訴訟未經合法代理者。（六）當事人知他造之住居所，指為所在
    不明而與涉訟者。但他造已承認其訴訟程序者，不在此限。（七）參與裁判之推
    事關於該訴送違背職務犯刑事上之罪者。（八）當事人之代理人或他造或其代理
    人關於該訴訟有刑事上應罰之行為，影響於判決者。（九）為判決基礎之證物係
    偽造或變造者。（一○）證人、鑑定人或通譯就為判決基礎之證言、鑑定或通譯
    為虛偽陳述者。（一一）為判決基礎之民事刑事判決及其他裁判或行政處分，依
    其後之確定裁判或行政處分已變更者。（一二）當事人發見就同一訴訟標的在前
    已有確定判決或和解、調解或得使用該判決或和解、調解者。（一三）當事人發
    見未經斟酌之證物或得使用該證物者。但以如經斟酌可受較有利益之裁判者為限
    。前項第七款至第十款情形，以宣告有罪之判決已確定，或其刑事訴訟不能開始
    或續行非因證據不足者為限，得提起再審之訴。又依第四百六十六條不得上訴於
    第三審法院之事件，除前條規定外，其經第二審確定之判決，如就足影響於判決
    之重要證物，漏未斟酌者，亦得提起再審之訴。」又民事訴訟法第四百九十六條
    第一項第二款所謂：判決理由與主文顯有矛盾，係指判決依據當事人主張之事實
    ，認定其請求或對造抗辯為有理由或無理由，而於主文為相反之諭示，且其矛盾
    為顯然者而言。判決理由與事實之記載不甚適合或判決理由不備，均屬判決違背
    法令問題，並非理由與主文矛盾，自不得為再審之事由；最高法院八十年台再字
    第一三０號、六十年裁字第八七號判例參照。又民事訴訟法第四百九十六條第一
    項第一款所謂適用法規顯有錯誤者，係指確定判決所適用之法規顯然不合於法律
    規定，或與司法院現尚有效及大法官會議之解釋，或本院尚有效之判例顯然違反
    者而言，並不包括消極的不適用法規之情形在內，此觀該條款文義，並參照同法
    第四百六十八條將判決不適用法規與適用不當二者並舉之規定自明，最高法院亦
    著有六十年台再字第一七０號判例參照。
三、查本件聲請人對本院九十二年度抗字第二三四號確定裁定聲請再審，僅泛言有上
    揭情形，並未具體表明本院上開確定裁定究合於何項再審事由，自難認已合法表
    明本院原確定裁定有如何之法定再審事由。且原確定裁定包括臺灣臺南地方法院
    九十年度執慎字第二０四五七號執行卷、本院九十二年度抗字第二三四號均認再
    審原告之聲請執行不合法，駁回其強制執行之聲請，及其抗告無理由，駁回其抗
    告，並無判決理由與主文顯有矛盾之情形，依上揭說明，顯無民事訴訟法第第四
    百九十六條第一項第二款所謂：判決理由與主文顯有矛盾之再審事由。又上揭確
    定裁定所記載之判決理由與事實之記載亦無不甚適合或判決理由不備情形，故亦
    無判決違背法令問題，自不得為再審之事由。又其所指陳各點，並無足取。爰一
    一論述如次：
（一）依監督寺廟條例第六條第一項規定：寺廟財產為寺廟所有，故寺廟雖未依民法
      規定為法人登記，祇須依監督寺廟條例規定辦理寺廟登記，即有權利能力；而
      「總祿境廟」前經台南市政府聲請核准登記在案，業據抗告人於本院陳稱甚明
      ，且有台灣省台南市寺廟登記表登記證南市民調補字第○三○號在卷可證，是
      「總祿境廟」具有當事人能力；而依上開寺廟登記表登記證所載，「總祿境廟
      」之管理人，慣例由信徒大會選任、組織「管理委員會」，故「台南市總祿境
      廟管理委員會」，自係「總祿境廟」之內部機關，非為獨立之組織體。又依台
      南市總祿境廟管理委員會章程總則第二、三條所載，「台南市總祿境廟管理委
      員會」係以「管理總祿境廟全部財產、法物，辦理有關祭典，並團結信徒舉辦
      或響應公益慈善文化教育等事業為宗旨」，亦無獨立之財產，其會址亦設於「
      總祿境廟」之所在地，即台南市○○路○段四十一號，無獨立之會址，有上開
      台南市總祿境廟管理委員會章程為憑；復審酌抗告人亦擔任「台南市總祿境廟
      管理委員會監察委員」，於本院九十一年度抗更（一）字第四號支付命令聲請
      再審事件審理中陳稱：台南市總祿境廟管理委員會之目的是為了管理「總祿境
      廟」而設立，並無其他目的，是廟的機關，「台南市總祿境廟管理委員會」在
      三信成功分社開立帳戶，幫廟管理由信徒及管理委員樂捐並慶典及賣金銀紙收
      入的錢等語；台南市總祿境廟管理委員會副總務委員藍啟元亦陳稱：在台南市
      第三信用合作社成功分社「台南市總祿境廟管理委員會」帳戶之存款或定期存
      款，係「總祿境廟」所有，並非「台南市總祿境廟管理委員會」所有，「總祿
      境廟」並無另外帳戶，「台南市總祿境廟管理委員會」成立目的是為管理「總
      祿境廟」，並無其他目的，本身亦無另外其他收入及支出，所有帳目都是「總
      祿境廟」的等語（見本院九十一年度抗更一字第四號案卷），業據本院依職權
      調閱臺灣臺南地方法院九十年度執慎字第二０四五七號執行卷、本院九十二年
      度抗字第二三四號；臺灣臺南地方法院九十年度再字第一０號、本院九十一年
      度抗字第一七七號、九十一年度抗更（一）第四號、最高法院九十一年度台抗
      字第三二三號民事卷宗查明屬實。足見「台南市總祿境廟管理委員會」名下之
      存款屬「總祿境廟」所有，並非「台南市總祿境廟管理委員會」獨立之財產；
      且「台南市總祿境廟管理委員會」無獨立於「總祿境廟」外之設置目的及事務
      所，自不能認係獨立於「總祿境廟」之非法人團體，自無當事人能力。至抗告
      人或「總祿境廟」之信徒對「總祿境廟」為捐款，而由「台南市總祿境廟管理
      委員會」出具收據或感謝狀，乃「台南市總祿境廟管理委員會」為「總祿境廟
      」管理財產所使然，而「台南市總祿境廟管理委員會」既為「總祿境廟」之內
      部執行機關，是有召開信徒大會必要時，自應由其具名召開，而「總祿境廟」
      所有之財產由其簽約購買，而以所保管之捐款支付，所有權應歸屬「總祿境廟
      」亦係當然，不能據此推論「台南市總祿境廟管理委員會」有當事人能力。本
      院於本院九十二年度抗字第二三四號；甚且於在前之本院九十一年度抗更（一
      ）第四號、最高法院九十一年度台抗字第三二三號已屢為詳述如前，則原確定
      裁定依職權適用法規，何有違背任何法令之情形。
（二）按強制執行應依執行名義為之，故執行法院對於執行名義是否有效成立及其所
      載當事人是否具有當事人能力，應加以審查，蓋當事人能力為權利義務歸屬之
      要件，茍無當事人能力，其權利義務即無從歸屬，亦無從據為強制執行。本件
      原確定裁定以再審原告聲請執行為執行名義之臺灣臺南地方法院九十年度促字
      第八六０九號確定支付命令，所載債務人為「台南市總祿境廟管理委員會」，
      並不具有當事人能力，經審究後，認「台南市總祿境廟管理委員會」不具有當
      事人能力，尚不得對之執行，而駁回其強制執行之聲請及所提起之抗告，即無
      何違背法令之處？
四、綜上所述，本件再審原告主張之再審事由，已經其在本院前審訴訟程序中提出主
    張，已難據以提起再審之訴聲明不服；又其提出各項收據及判決、管理委員會章
    程等（均影本）又不足以動原確定裁定之效力，而上揭確定裁定並無理由與主
    文矛盾之情形，自與民事訴訟法第四百九十六條第一項第二款所定之再審事由不
    符，顯難認為有再審之理由；又本院原確定裁定係依民事訴訟法第四十條第三項
    規定，認其聲請執行所執之執行名義之債務人無當事人能力，核與再審原告所自
    行認為其有獨立財產，而有當事人能力不符，關於再審被告當事人能力之認定，
    並無適用法規顯有錯誤之情事，則本院原確定裁定維持第一審法院駁回再審原告
    強制執行之聲請，並無不合，自難認為有民事訴訟法第四百九十六條第一項第一
    款所定之再審事由；從而，再審原告猶執陳詞，再依民事訴訟法第四百九十六條
    第一項第一款及第二款聲請再審，求為廢棄本院九十二年度抗字第二三四號、及
    臺灣臺南地方法院九十年度執慎字第二０四五七號確定裁定，洵非有據，要難准
    許，應予駁回。
五、據上論結，本件再審之聲請為不合法，依民事訴訟法第五百零七條、第五百零二
    條第一項、第九十五條、第七十八條，裁定如主文。
中      華      民      國    九十二    年      十      月    三十      日
                                    臺灣高等法院臺南分院民事第四庭
~B1審判長法官  曾    平    杉
~B2      法官  胡    景    彬
~B3      法官  袁    靜    文
右為正本係照原本作成
不得再抗告。
中      華      民      國    九十二    年      六      月    三十一    日
~B法院書記官  黃    文    生


司法院資訊處製作；財團法人民間司法改革基金會備份。
